臺北高等行政法院判決
　　　　　　　　　　　　　　　　　　 96年度訴字第00507號
　　　　　　　　　　　　　　　.
原　　　告　卡妮爾國際專業護髮有限公司
代　表　人　甲○○（董事）
訴訟代理人　丙○○
被　　　告　經濟部智慧財產局
代　表　人　蔡練生（局長）
訴訟代理人　乙○○
上列當事人間因商標註冊事件，原告不服經濟部中華民國95年12
月15日經訴字第09506185360號訴願決定，提起行政訴訟。本院
判決如下：
　　主  文
原告之訴駁回。
訴訟費用由原告負擔。
　　事  實
一、事實概要：原告於民國（以下同）95年01月19日以「Sunny
    Hair及圖」商標（商標圖樣中之「Hair」聲明不在專用之列
    ）指定使用於商標法施行細則第13條所定商品及服務分類表
    第44類之「美容、護髮（頭皮護理）、美容諮詢顧問」等服
    務，向被告申請註冊。經被告審查，認本件商標圖樣中之「
    Hair」為指定使用服務之說明性文字，依商標法第19條規定
    ，准予聲明不專用；惟本件商標與據以核駁之註冊第176902
    號「SUN HAIR上升」商標構成近似，二者復均指定使用於「
    燙髮、染髮、剪髮、美顏、化妝、美容諮詢顧問」等同一或
    類似服務，故本件商標之註冊有致相關消費者產生混淆誤認
    之虞，乃以95年10月05日商標核駁第295568號審定書為應予
    核駁之處分。原告不服，提起訴願，經訴願決定駁回，原告
    猶未甘服，遂向本院提起行政訴訟。
二、兩造聲明：
　(一)原告聲明：
  1.原處分及訴願決定均撤銷。
  2.訴訟費用由被告負擔。
　(二)被告聲明：
  1.駁回原告之訴。
  2.訴訟費用由原告負擔。
三、兩造之主張：
甲、原告主張：
  (一)本件商標應無商標法第23條第1項第13款本文規定之適用：
  1.按「前項商標，應足以使商品或服務之相關消費者認識其為
    表彰商品或服務之標識，並得藉以與他人之商品或服務相區
    別。」「商標註冊申請案經審查無前條第1項規定之情形者
    ，應予核准審定。」分別為商標法第5條第2項及第25條第1
    項之規定。商標是否具有商標法第5條第2項所稱之「識別性
    」而得准予註冊，應以相關消費者是否認識其為標彰商品之
    標識以為判斷之標準；商標圖樣由現有之辭彙或事物所構成
    ，惟與指定商品或服務全然無關者，為隨意性標章。本件「
    Sunny Hair及圖」商標已具有商標法第5條第2項所稱之「識
    別性」，足以使相關消費大眾作為識別商品來源之依據。
  2.查據以核駁商標圖樣乃為直立之「SUN」、橫列的「HAIR」
    及「上升」，與本件商標圖樣以花蕊延伸出來的橫式「Sunn
    y Hair」完全不同，應無商標法第23條第1項第13款及第24
    條第1項規定之適用。
  3.本件商標圖樣係完全由原告自創，使用於第44類之「美容、
    護髮（健髮）及美容諮詢顧問」等服務，與據以核駁商標指
    定使用於第42類之「髮型設計、燙髮、染髮、剪髮、美顏、
    化妝、皮膚保養、修指甲、減肥、美容諮詢顧問」等服務完
    全不同；又原告所從事的護髮（健髮）與美髮完全不同，需
    要特殊之道具及物理治療藥品。
  4.原告曾於核駁理由申復函中檢附2份使用本件商標之目錄供
    參考，在其中僅提出護髮之方法及步驟、正確洗髮方式、保
    健要訣等，全部是護髮（健髮）之宣傳，與據以核駁商標所
    指定之前揭服務根本不同。原告僅限於護髮（健髮）工作，
    且該資料非於訴願階段才提出，被告顯未將該2份目錄之內
    容予以考慮，本件商標並無與據以核駁商標產生混淆誤認之
    情形。
  (二)訴願決定與事實不符：
  1.原告親自設計本件商標圖樣，係基於創新設計之概念，深信
    只要有創新的東西，一定可以獲得商標權，惟竟遭被告為核
    駁之處分，訴願決定之理由亦完全與事實不符。
  2.原告以商標廣告的產品，有時間、期限、成分及功效，並分
    別為「頭皮調理液、毛囊去脂液及養髮液」3種，完全無「
    髮型設計、燙髮、染髮及剪髮」等服務，惟因被告無該類別
    ，故選最接近的類別申請。本件商標與據以核駁商標於其外
    文部分之文法及讀音皆不同，且二商標圖樣在視覺看到之效
    果亦完全不同，故二商標完全不同。
  3.原告公司網頁有幾萬人瀏覽，且考慮原告已在世貿中心展覽
    會及記者會廣泛推廣之事實，已長期、大量及廣泛地使用本
    件商標而廣為消費者知悉，且與據以核駁商標有所區別，絕
    無誤認二商標為同一來源，及產生混淆誤認之情形，訴願決
    定自有違誤。
  (三)綜上所述，懇請 鈞院明鑒，撤銷原處分與訴願決定，以符法
    制。
乙、被告主張：
  (一)按「商標包含說明性或不具識別性之文字、圖形、記號、顏
    色或立體形狀，若刪除該部分則失其商標之完整性，而經申
    請人聲明該部分不在專用之列者，得以該商標申請註冊。」
    為商標法第19條所明定，故其適用係指商標圖樣整體具識別
    性，而其圖樣中包含說明性或不具識別性之文字或圖形者，
    為避免因該部分致不准註冊，或註冊後就該部分單獨主張權
    利而產生爭議，得經申請人聲明該部分不與商標圖樣分離單
    獨請求專用（被告公告之「聲明不專用」審查要點二參照）
    。經核本件商標圖樣中之「Sunny Hair」，其中「Hair」，
    為說明性文字，經原告聲明不專用，應有前條規定之適用，
    惟商標圖樣構成近似與否，仍應以其整體圖樣為準，合先敘
    明。
  (二)按商標「相同或近似於他人同一或類似商品或服務之註冊商
    標或申請在先之商標，有致相關消費者混淆誤認之虞者」，
    不得註冊，為商標法第23條第1項第13款所明定。所謂有致
    消費者混淆誤認之虞，係指商標給予消費者的印象，可能致
    使消費者混淆而誤認商品/服務之來源，包括誤認來自不同
    來源的商品/服務以為來自同一來源，或者誤認二商標之使
    用人間存在關係企業、授權關係、加盟關係或其他類似關係
    。而判斷是否有混淆誤認之虞，被告公告之「混淆誤認之虞
    」審查基準，列有各項相關參考因素。其中商標近似及商品
    /服務類似二項要素，依前揭法條規定為必須具備之要件，
    其他參酌要素則視個案中是否存在而為斟酌。
  (三)本案存在之相關因素之審酌：
  1.商標是否近似暨其近似之程度：
    (1)商標近似係指二商標予人之整體印象有其相近之處，若其
      標示在相同或類似的商品/服務上時，以具有普通知識經
      驗之消費者，於購買時施以普通之注意，可能會有所混淆
      而誤認二商品/服務來自同一來源或誤認不同來源之間有
      所關聯（前揭審查基準5.2.1參照）。經核商標近似之判
      斷得就二商標外觀、觀念及讀音為觀察。
    (2)本件商標圖樣上之「Sunnuy Hair」，與據以核駁商標之
      「Sun Hair」相較，在觀念上混同，以具有普通知識經驗
      之消費者，於購買時施以普通之注意，可能會有所混淆而
      誤認二服務來自同一來源或雖不相同但有關聯之來源，應
      屬構成近似之商標。
  2.商品/服務是否類似暨其類似之程度：
    (1)服務類似係指二個不同的服務，在滿足消費者的需求上以
      及服務提供者或其他因素上具有共同或關聯之處，如果標
      上相同或近似的商標，依一般社會通念及市場交易情形，
      易使一般接受服務者誤認其為來自相同或雖不相同但有關
      聯之來源，則此二個服務間即存在類似的關係（前揭審查
      基準5.3.1參照）。
    (2)本件商標指定使用之「美容、護髮（頭皮護理）、美容諮
      詢顧問」等服務與據以核駁商標所指定之「髮型設計，燙
      髮，染髮，剪髮，美顏，化粧，皮膚保養，修指甲，減肥
      ，美容諮詢顧問」等服務相同或類似，其性質、內容、提
      供者等因素上具有共同或關聯之處，如標示相同或近似的
      商標，依一般社會通念及市場交易情形，易使一般服務消
      費者誤認其為來自相同或雖不相同但有關聯之來源，則所
      指定使用之服務間應屬存在相當程度之類似關係。
  (四)綜合判斷商標在圖樣近似及服務類似之程度等因素，本件商
    標與據以核駁之商標其高度之近似程度及指定服務間高度之
    類似，以具有普通知識經驗之消費者，於購買時施以普通之
    注意，可能會有所混淆而誤認二服務來自同一來源或雖不相
    同但有關聯之來源，應足以有致相關消費者混淆誤認之虞；
    至原告聲明「Hair」不專用部分，並不影響本件商標構成近
    似與否之判斷，自有首揭法條規定之適用。
  (五)至原告訴稱二者指定使用之服務類別不同一節，經查91年04
    月12日為配合尼斯國際分類，商標法施行細則修正時將服務
    類別由第35至42類修正為第35至45類，據以核駁商標修正前
    為第42類，修正後屬第44類，二者指定使用之類別並無不同
    ；又如原告檢送護髮目錄2份陳述實際使用服務為「護髮」
    ，該項目仍與「髮型設計、燙髮、染髮、剪髮」等同屬美髮
    服務，二者屬相同或類似服務，且尚難就其資料認定已長期
    大量廣泛使用為相關消費者知悉而得與據以核駁商標有所區
    別，是被告依法核駁其註冊之申請，並無不合，爰請判決駁
    回原告之訴。
　　理  由
一、按商標「相同或近似於他人同一或類似商品或服務之註冊商
    標或申請在先之商標，有致相關消費者混淆誤認之虞者」，
    不得註冊，為商標法第23條第1 項第13款所明定。所謂「有
    致相關消費者混淆誤認之虞」者，係指兩商標因相同或構成
    近似，致使相關消費者誤認為同一商標，或雖不致誤認二商
    標為同一商標，但極有可能誤認二商標之商品／服務為同一
    來源之系列商品／服務，或誤認二商標之使用人間存在關係
    企業、授權關係、加盟關係或其他類似關係而言。
二、本件係原告前於95年01月19日以「Sunny Hair及圖」商標（
    商標圖樣中之「Hair」聲明不在專用之列）指定使用於商標
    法施行細則第13條所定商品及服務分類表第44類之「美容、
    護髮（頭皮護理）、美容諮詢顧問」等服務，向被告申請註
    冊。經被告認本件商標與據以核駁之註冊第176902號「SUN
    HAIR上升」商標構成近似，二者復均指定使用於「燙髮、染
    髮、剪髮、美顏、化妝、美容諮詢顧問」等同一或類似服務
    ，故本件商標之註冊有致相關消費者產生混淆誤認之虞，乃
    審定為應予核駁之處分。原告不服，提起訴願，經訴願決定
    駁回，原告猶未甘服，向本院提起行政訴訟，並為如事實欄
    所載之主張。是本件應審究者厥為系爭商標有無商標法第23
    條第1 項第13款規定之適用。
三、本院判斷如下：
  (一)判斷商標是否近似，應以商標圖樣整體為觀察。此乃商標呈
    現在消費者眼前的是整體圖樣，而非割裂為各部分分別呈現
    ；至所謂「主要部分觀察」，仍不得背於整體觀察之原則，
    易言之，主要部分最終仍是影響商標給予消費者的整體印象
    。是以，判斷商標近似，必須以整體觀察為依歸。又按商標
    給予商品之消費者的印象，以就商標整體的外觀、觀念或讀
    音來觀察。查本件原告申請註冊商標圖樣係由外文「Sunny
    Hair」上置花朵設計圖所組成，而據以核駁商標圖樣係由外
    文「SUN 」、「HAIR」及中文「上升」所組成。按商標法第
    19條規定：「商標包含說明性或不具識別性之文字、圖形、
    記號、顏色或立體形狀，若刪除該部分則失其商標之完整性
    ，而經申請人聲明該部分不在專用之列者，得以該商標申請
    註冊。」，係指商標圖樣整體具識別性，而其圖樣中包含說
    明性或不具識別性之文字或圖形者，得經申請人聲明該部分
    不與商標圖樣分離單獨請求專用。查本件商標圖樣中之「Su
    nny Hair」，其中「Hair」，為說明性文字，經原告聲明不
    專用，應有前條規定之適用；惟商標圖樣構成近似與否，仍
    應以其整體圖樣為準。二者商標相較，本件系爭商標上置花
    朵設計圖，固為據以核駁商標所無，然整體觀察二造商標其
    主要部分為其外文「Sunny Hair」及「SUN HAIR」，二者讀
    音雷同，於觀念上又相似，二者商標予消費者寓目印象明顯
    ，於異時異地隔離觀察，系爭商標客觀上極易引起一般消費
    者與據以核駁商標產生混淆誤認之虞，應屬構成近似。
  (二)再者，商品類似之意義乃指二個不同的商品，在功能、材料
    、產製者或其他因素上具有共同或關聯之處，如果標上相同
    或近似的，依一般社會通念或市場交易情形，易使商品消費
    者誤認其為來自相同或雖不同但有關聯之來源，則此二個商
    品間即存在類似的關係。另商品分類係為便於行政管理及檢
    索之用，商品類似與否之認定，尚非絕對受該分類之限制，
    是以商標法第17條第6 項規定：「類似商品或服務之認定，
    不受前項商品或服務分類之限制。」，因此，不同一類之商
    品可能是類似商品。查系爭商標指定使用於商品及服務分類
    表第44類之「美容、護髮（頭皮護理）、美容諮詢顧問」等
    服務，與據以核駁商標指定使用於商品及服務分類表第42類
    之「髮型設計、燙髮、染髮、剪髮、美顏、化妝、皮膚保養
    、修指甲、減肥、等美容諮詢顧問」，二者雖為不同一類之
    服務；然其中「美容諮詢顧問」服務部分完全相同，而「美
    容」服務與「美顏、化妝、皮膚保養、修指甲、減肥」等服
    務均屬於美容服務之範疇，「護髮（頭皮護理）」服務與「
    髮型設計、燙髮、染髮、剪髮」等服務均屬美髮領域且常由
    同一髮廊或美髮沙龍所提供，是以上各項服務不論於性質、
    內容或提供者等因素而言，其所表彰之服務實與據以異議商
    標所表彰之服務具有極密切之關聯性，若標示相同或近似之
    商標，易使相關消費者產生誤認，自應屬構成類似服務。
  (三)綜上，揆諸本件商標與據以核駁商標之近似程度及所指定使
    用服務之同一或類似等因素，難謂無致相關消費者極有可能
    誤認二商標為同一來源之系列商標，或誤認二商標商品來自
    雖不相同但有關聯之來源，而產生混淆誤認之虞。是以，本
    件原告申請註冊之「Sunny Hair及圖」商標，自應有商標法
    第23條第1 項第13款規定之適用。
  (四)至原告主張本件商標於原告公司網頁業經幾萬人瀏覽，且在
    世貿中心展覽會及記者會予以廣泛推廣，已長期、大量及廣
    泛地使用本件商標而廣為消費者知悉乙節；查商標法第23條
    第4 項規定：「‧‧‧有不符合第5 條第2 項規定之情形，
    如經申請人使用且在交易上已成為申請人商品或服務之識別
    標識者，不適用之。」為商標第二層意義之規定，商標之使
    用符合該第4 項之規定者，固不得再以有不符合第5 條第2
    項規定（即第23條第1 項1 款）為不得註冊之理由。惟查，
    揆諸原告於訴願階段檢送該公司使用本件系爭商標於護髮產
    品及服務之目錄2 份，尚不足以證明本件原告所申請註冊之
    商標，業經其長期使用，且在交易上已成為表彰其商品之識
    別標識；是原告上開主張，亦無可採，併予敘明。
四、綜上所述，被告以系爭商標有違商標法第23條第1 項第13款
    規定，不准其註冊，於法核無不合。訴願決定予以維持，亦
    屬妥適。原告主張前詞，訴請撤銷原處分及訴願決定，為無
    理由，應予駁回。
據上論結，本件原告之訴為無理由，爰依行政訴訟法第98條第1
項前段，判決如主文。
中　　華　　民　　國　　96　　年　　11　　月　　8 　　日
                       第七庭審判長法  官　李得灶
                                   法  官  林育如
                                   法  官  黃秋鴻
上為正本係照原本作成。
如不服本判決，應於送達後20日內，向本院提出上訴狀並表明上
訴理由，如於本判決宣示後送達前提起上訴者，應於判決送達後
20日內補提上訴理由書（須按他造人數附繕本）。
中　　華　　民　　國　　96　　年　　11　　月　　8 　　日
 　　  　　　　　　　 　　  　     書記官  林苑珍
